【裁判字號】    91,易,2055
【裁判日期】    920915
【裁判案由】    侵占
【裁判全文】
臺灣板橋地方法院刑事判決                        九十一年度易字第二五五號
    公  訴  人  臺灣板橋地方法院檢察署檢察官
    被      告  丙○○
    選任辯護人  黃永琛
                杜英達
                方文君
    被      告  壬○○
    選任辯護人  蔡明熙
    被      告  癸○○
    選任辯護人  徐光佑
                林長泉
右列被告因侵占案件，經檢察官提起公訴 (九十年度偵字第二八六○號，九十一年度
偵字第一○九八九號、第一三五號)，本院判決如左：
    主  文
丙○○連續意圖為自己不法之所有，而侵占對於業務上所持有之物，處有期徒刑壹年
陸月；又共同意圖為自己不法之所有，而侵占對於業務上所持有之物，處有期徒刑拾
月。應執行有期徒刑貳年貳月。
癸○○共同意圖為自己不法之所有，而侵占對於業務上所持有之物，處有期徒刑拾月
。緩刑肆年。
壬○○無罪。
    事  實
一、丙○○自民國八十二年間起至九十年二月間止擔任臺北縣板橋市農會（址設：臺
    北縣板橋市○○路二十九號，以下簡稱板橋市農會）總幹事，負責綜理農會信用
    部、保險部、推廣部等部門之綜合業務及督導員工福利委員會運作，並對於員工
    之聘僱、職等及薪點具有核定權，為從事業務之人。緣板橋市農會為激勵員工工
    作士氣，提高工作效率，促進業務發展，爭取業務績效，爰依「農會人事管理辦
    法」以年終剩餘之用人費用提撥為員工績效獎金，並於八十年一月七日第五十二
    次人事評議小組會議通過成立「臺北縣板橋市農會績效獎金發放準則」，訂立績
    效獎金之發放比例、計算方式，嗣經報請主管機關臺北縣政府核備，惟主管機關
    之臺北縣政府對於板橋市農會送請核備之績效獎金發放準則中關於總幹事統籌應
    用績效獎金百分之十部分之規定，認有疑義，復於八十二年二月二十七日以八二
    北府農五字第三五五六一號函示：「『為考量部分未盡妥善處，保留績效獎金之
    百分之十，由總幹事統籌應用，以符需要』，過於籠統，為免侵佔員工權益，應
    將該『統籌應用』範圍提人事評議小組討論，做出具體使用內容，並應符合農會
    人事管理辦法之規定（即績效獎金應由聘僱員工領取使用），在尚未確定具體使
    用內容前，該部分不得動用，至年度結束時轉分配至六之（一）至（四）發放聘
    僱員工」。詎丙○○明知依主管機關上開函示所訂績效獎金統籌運用範圍需經人
    事評議小組會議討論後始可發給，竟基於意圖為自己不法所有之概括犯意，未經
    人事評議小組之討論，亦未陳報臺北縣政府核可，先後於八十三年九月二十四日
    領取績效獎金新臺幣（下同）一百五十萬元、八十四年一月二十八日領取一百九
    十萬元、八十五年四月十日領取二百七十五萬元，共計領取績效獎金六百一十五
    萬元，而將之侵占入己。又板橋市農會於七十二年、七十三年間先後以「板橋市
    農會員工福利會」、「板橋市農會伙食委員會」名義開立一二四四七九號、一二
    四四五四號存款帳戶，以供包含僱用及選任員工婚喪喜慶補助、三節獎金、員工
    誤餐費等之福利支出，其後該會於八十年一月七日起成立「聘任員工福利委員會
    」，並訂定「員工福利委員會組織辦法」，確立福利會之經費來源為由員工績效
    獎金提撥百分之五福利金、員工誤餐費提撥及其他非業務性收入等，嗣為區別經
    費使用用途，以便管理該會員工福利會經費，板橋市農會員工福利會並先後於八
    十四年四月十七日、十二月二十一日依經費來源性質另設帳號00000000
    0（嗣更改帳號為00000000000號，經費來源為員工捐獻，以下稱員
    工捐獻績效獎金帳戶）、000000000等（嗣更改帳號為0000000
    0000號，經費來源為農會火險退佣經費，以下稱火險佣金帳戶）二帳戶，戶
    名均為「臺北縣板橋市農會員工福利會」（各帳戶戶名、帳號、開戶時間及用途
    詳見附表所示）。丙○○明知板橋市農會員工福利會所開設之00000000
    0號火險佣金帳戶用途為用於農會之公關及慰勞選任人員之支出，不得供個人使
    用，竟另行基於侵占之不法犯意，未經提出任何支出證明，於八十八年十二月間
    指示與其有共同犯意聯絡之秘書癸○○（自八十一年起至八十九年九月間止，擔
    任總幹事秘書，協助總幹事業務處理）自上開火險佣金帳戶提領新臺幣（下同）
    一百萬元，癸○○並於八十八年十二月十三日填具提款單，交由不知情之員工福
    利會主任委員壬○○（所涉共同業務侵占部分後敘）、會計戊○○蓋章後，由癸○○予以提領，並分別轉匯四十七萬元至丙○○個人之0000000號帳戶、
    轉匯四十八萬元至癸○○個人之0000000號帳戶，及提領現金五萬元，供
    渠等使用，而共同侵占入己。
二、案經法務部調查局臺北縣調查站移送及臺灣板橋地方法院檢察署檢察官自動檢舉
    偵查起訴。
    理  由
壹、有罪部分
一、訊據被告丙○○固供承未經農會人事評議小組討論即領取績效獎金，及指示癸○○自板橋市農會員工福利會火險佣金帳戶內領取一百萬元之事實，惟矢口否認有
    何業務侵占犯行，辯稱：自八十三年至八十五年度伊領取績效獎金部分，因伊認
    人評會委員均由總幹事指派，故而人評會不可能反對總幹事領取績效獎金之事，
    因此伊即將績效獎金分配之案子移由理事會決議，經理事會決議後，伊始領取績
    效獎金，迄八十六年伊叔叔擔任理事長，伊便未再領取績效獎金，伊係依循往例
    ，並無不法所有之意圖，更何況現今總幹事亦非不得領取績效獎金，僅是領取辦
    法略為更動；又就指示癸○○領取一百萬元部分，當時為理監事購買西裝及為農
    會購買圖畫，急需付款，適伊要出國，始指示癸○○先行領取款項，以備廠商領
    款云云；被告癸○○則坦承受總幹事丙○○指示自火險佣金帳戶內提領一百萬元
    ，同時存入丙○○及其個人帳戶之事實，惟辯稱：該一百萬係總幹事出國前交代
    有兩個廠商將來請款，伊始去提領，又因不知廠商何時會來請款，同時恰好伊嬸
    嬸返還伊借款四十八萬元，伊為免搬運現鈔之麻煩，乃自火險佣金帳戶轉匯四十
    八萬元予伊所有之帳戶，另四十七萬元款項則匯入總幹事個人帳戶，復提領現金
    五萬元與伊原有之四十八萬元，湊足五十三萬元放置於辦公室櫃中，留待總幹事
    回國後處理，並無與總幹事共同意圖不法所有云云。本院經查：
(一)被告丙○○侵占績效獎金部分：
    按依農會人事管理辦法第二十二條規定：「農會依第十九條規定提撥之用人費於
    年度終了有剩餘時，應提作員工績效獎金，績效獎金之發放應依員工平時考核成
    績發給。農會員工績效考核辦法依據省（市）主管機關所訂定規範擬訂，並報主
    管機關核定後實施之」，嗣板橋市農會為激勵員工工作士氣，提高工作效率，促
    進業務發展，爭取業務績效，乃參酌前開人事管理辦法，於八十年一月七日第五
    十二次人事評議小組會議通過成立「臺北縣板橋市農會績效獎金發放準則」，訂
    立該農會績效獎金之發放比例、計算方式，並於該準則第六項第六點明定保留績
    效獎金之百分之十由總幹事統籌應用，後經報請主管機關臺北縣政府核備，主管
    機關之臺北縣政府對於板橋市農會送請核備之績效獎金發放準則，於八十年一月
    三十日曾以八十北府農五字第三三四五二號函示：「．．三、討論事項第三、四
    案關於績效獎金發放準則及聘任員工福利委員會組織辦法應不得違反農會人事管
    理辦法等相關法令」，復於八十二年二月二十七日以八二北府農五字第三五五六
    一號函示：「貴會（指板橋市農會）現行之『臺北縣板橋市農會績效獎金發放準
    則』前經本府八十年一月三十日以八十北府農五字第三三四五二號函說明第三項
    指示：「．．應不得違反農會人事管理辦法等相關法令」，該發放準則之六之（
    六）『為考量部分未盡妥善處，保留績效獎金之百分之十，由總幹事統籌應用，
    以符需要』，過於籠統，為免侵佔員工權益，應將該『統籌應用』範圍提人事評
    議小組會議討論，做出具體使用內容，並應符合農會人事管理辦法之規定（即績
    效獎金應由聘僱員工領取使用），在尚未確定具體使用內容前，該部分不得動用
    ，至年度結束時轉分配至六之（一）至（四）發放聘僱員工」等情，此分別有上
    開函示附卷為證，是依上開農會人事管理辦法規定，有關農會員工績效獎金之發
    放須由農會訂立規範，並經主管機關核定後始得發給，因之主管機關臺北縣政府
    對於板橋市農會所定之績效獎金發放準則自有監督審核之權限，受監督之板橋市
    農會亦不得加以違背，故而板橋市農會對於該準則所定保留總幹事統籌運用績效
    獎金百分之十部分，依臺北縣政府函示所示，自待該會人事評議小組討論使用範
    圍後始得動用甚明。而被告丙○○先後於八十三年九月二十四日領取績效獎金一
    百五十萬元、八十四年一月二十八日領取一百九十萬元、八十五年四月十日領取
    二百七十五萬元等情，為被告所自承，並有板橋市農會付款單乙紙附卷為證（附
    於八十九年度他字第三二四五號卷第三四頁），雖其辯以：因人事評議委員均由
    伊指派，因此苟總幹事之績效獎金由人事評議小組開會討論，渠等自不可能反對
    ，故伊將案件交由理事會決議，經理事會決議通過修正，嗣伊始領取云云，並提
    出板橋市農會八十三年五月十九日第十二屆理事會第九次會議紀錄乙份附卷為證
    ，然依上所述，主管之臺北縣政府對於板橋市農會所定之績效獎金發放準則審核
    結果，認有關總幹事統籌運用績效獎金部分之動支範圍需經由人事評議小組會議
    決定之，則被告丙○○明知上情，猶未經人事評議小組會議開會討論即領取該績
    效獎金，顯然有意規避主管機關所定之動用程序，已見其不法所有意圖，自不得
    遽以「人事評議委員由伊指派，渠等不可能反對」之個人臆測之詞，而違反上開
    程序領取前開績效獎金，則其所辯，自不足採信。是其此部分業務侵占犯行，應
    堪認定。
(二)被告丙○○、癸○○共同侵占火險佣金帳戶一百萬元款項部分：
１、緣板橋市農會於七十二年九月十二日、七十三年十月十一日先後以「板橋市農會
    員工福利會」、「板橋市農會伙食委員會」名義開立一二四四七九號、一二四四
    五四號存款帳戶，以供包含僱用及選任員工婚喪喜慶補助、三節獎金、員工誤餐
    費等之福利支出，其後該會於八十年一月七日起成立「聘任員工福利委員會」，
    並訂定「員工福利委員會組織辦法」，明列福利會之經費來源為由員工績效獎金
    提撥百分之五福利金、員工誤餐費提撥及其他非業務性收入等，嗣為區別經費使
    用用途，以便管理該會員工福利會經費，板橋市農會員工福利會並先後於八十四
    年四月十七日、十二月二十一日依經費來源性質另設帳號000000000（
    嗣更改帳號為00000000000號，即員工捐獻績效獎金帳戶）、000
    000000等（嗣更改帳號為00000000000號，即火險佣金帳戶）
    二帳戶，戶名均為「臺北縣板橋市農會員工福利會」，因之依各別帳戶之經費來
    源及使用用途又可分為（一）員工伙食帳戶─用於員工誤餐經費收支；（二）員
    工績效獎金提撥百分之五帳戶─用於員工婚喪喜慶等福利支出；（三）員工捐獻
    績效獎金帳戶─用於選任人員之業務推廣獎金；（四）火險佣金帳戶─用於農會
    公關及慰勞農會選任人員支出（參見附表所示），又上開各帳戶，雖以板橋市農
    會員工福利會名義所開設，惟因其中員工伙食帳戶及員工績效獎金帳戶之動支確
    與全體員工福利有關，故該二帳戶內除小額款項外，其經費支出之動用程序，需
    經委員會討論，再由會計作業、主任委員、總幹事蓋章後動支，則該二戶為員工
    福利會使用之帳戶，另二帳戶即員工捐獻績效獎金帳戶及火險佣金帳戶，因其動
    用程序由總幹事自行決定，員工福利會無從監督，係屬員工福利會代保管性質，
    該火險佣金帳戶之存簿亦非由員工福利會所保管，而係由當時之總幹事秘書癸○○保管等情，業據同案被告即福利委員會主任委員壬○○於偵審中供述甚詳，並
    經證人即板橋市農會現任總幹事甲○○於本院九十一年十一月十三日到庭證述屬
    實，是以各該帳戶雖均以「板橋市農會員工福利會」名義開設，自仍應依經費來
    源、用途及權責單位加以區別，合先敘明。
２、被告癸○○於八十八年十二月間經被告丙○○授意提款，復於同年月十三日填具
    提款單，嗣並交由不知情之員工福利會主任委員壬○○、會計戊○○蓋章後，自
    板橋市農會員工福利會所有之火險佣金帳戶內提領一百萬元，再分別轉匯四十七
    萬元至丙○○個人之0000000號帳戶、轉匯四十八萬元至癸○○個人之0
    000000號帳戶，及提領現金五萬元等情，為被告癸○○自承在卷，復據證
    人即本件提領匯款承辦人員周詠卿於偵查中證述在卷，並有取款憑條一紙、存款
    憑條二紙附卷為證，雖其辯以：當時總幹事稱有二個廠商要來領貨款，伊才會去
    領取一百萬元，其後因不知廠商何時要來領錢，才將其中五十三萬元放在辦公室
    的櫃子裡，另四十七萬元匯入總幹事帳戶內讓總幹事自己去支付云云。然同案被
    告壬○○迭於臺北縣調查站訊問及偵審中均供稱：癸○○於八十八年十二月十日
    週五下午拿火險佣金帳戶金額記載一百萬元，由總幹事丙○○蓋妥印章之取款條
    ，要伊蓋章以備領款，伊當時問癸○○是做何用途，但她並未回答，只叫伊蓋章
    ，而後伊在廁所旁遇到丙○○，即詢問他此事，當時總幹事只有點頭表示知情，
    並未多說，迄週一癸○○即將款項領走，經過數日，櫃檯人員告稱癸○○領走一
    百萬元，並將其中四十七萬元存入丙○○帳戶、四十八萬元存入癸○○帳戶，再
    領走五萬元現金，伊聽聞覺得奇怪，以往火險佣金帳戶之經費開支均是購買物品
    ，沒有轉入丙○○或其他私人帳戶，故而待總幹事出國回來，即再次詢問總幹事
    一百萬元之用途為何，丙○○稱因為有人查他的電腦帳戶資料，所以他將該筆金
    額領出來轉長期定存，此外並無其他解釋等語（見九十年度偵字第一０九八九號
    卷第十七頁、九十一年度偵字第一三五號卷第四十頁背面、四十一頁、本院九十
    二年三月七日、四月十八日訊問筆錄），是衡諸常情，苟上開款項確為支付廠商
    之貨款，則被告癸○○、丙○○殆無隱瞞員工福利會主任委員該款項支付用途之
    必要，則渠等事後所稱係為支付廠商款項之辯解，非無疑問。
３、再就被告丙○○所稱當時所欲支付之款項為理監事之西裝費用五十餘萬元，及員
    工福利會購買圖畫之一百萬元之事，惟依被告丙○○所陳欲支付之費用顯然已逾
    其指示癸○○提領之款項，則該款項是否為支付廠商之用，啟人疑竇？又其所稱
    板橋市農會員工福利會購買圖畫乙事，固據證人畫家己○○到庭證述：在八十八
    年間板橋市農會員工福利會曾向伊訂了一百萬元的畫，但後來農會稱內容不符，
    所以沒有成交，在訂的時候，伊於八十九年一月五日去跟總幹事收了一百萬元，
    有開收據，後來在六月份時退還一百萬元，也有收據等語（見本院九十二年六月
    二十七日訊問筆錄），並提出收據附卷為證，惟依證人所提出其向被告丙○○領
    取農會支付之畫款一百萬元之時間為八十九年一月五日，核與被告丙○○所稱欲
    支付款項時間之十二月間不符，再者縱認被告丙○○指示癸○○預先提領之款項
    確為支付圖畫之費用，惟該款項於供支付圖畫費用之後，自無任何餘額可供再行
    支付西裝費用，渠等所供之支出用途，是否屬實，亦非無疑；另證人即湯姆西裝
    行負責人庚○○復於審理中證稱：農會於八十八年間向伊西裝行訂立五十二萬元
    西裝，伊對於此事很不高興，因為當時收錢時，他們拖了很久，當時伊開立發票
    過去請款，但癸○○稱總幹事不在出國無法處理，將事情推到總幹事那裡，後來
    隔了好幾個月他們叫伊重新開發票，到了八十九年才領到錢等語（見同前筆錄）
    ，並提出發票證明附卷為憑，經觀之證人所呈之發票證明，可知證人係於八十九
    年二月二十二日向板橋市農會員工福利會請領款項，後經農會退回原開立之發票
    ，證人乃另行開立八十九年五月二十二日之發票交付予板橋市農會員工福利會，
    是依證人所陳之請款經過，農會於八十八年間向西裝行訂購西裝，嗣經證人請領
    款項，被告癸○○亦未如期支付款項，迄八十九年始支付款項，由此亦可推知該
    款項並非供作支付西裝之費用，否則何以於廠商請款時未即時支付，猶延至八十
    九年始支付？又被告癸○○先辯稱：因伊不知廠商何時會來領錢，所以將其中五
    十三萬元放在辦公室櫃子內云云（見本院九十一年八月二十六日訊問筆錄），又
    改稱：因為老闆（指西裝行負責人庚○○）打電話來時，伊沒有特別去問他是哪
    家的，所以跟他說總幹事出國，也沒有確定云云（見本院九十二年六月二十七日
    訊問筆錄），惟衡諸常情，被告癸○○提領款項之目的即在支付廠商貨款，則其
    豈有於廠商請款時未加詢問，即遽然回絕之理，則其所辯，顯然矛盾。
４、又被告丙○○復辯以：伊指示癸○○領取一百萬元係要支付理監事的西裝費用，
    另外當時員工福利會還有購買圖畫，所以伊稱若二個同時來請款，一個款項要留
    待伊出國回來後再處理云云，惟被告癸○○提領之款項一百萬元不足以支付前述
    之款項，已如前述，又苟該款項僅為支付圖畫之一百萬元，則被告癸○○為何於
    提領一百萬元後，不將整筆數額加以保管，留待畫家請款，反而將款項分別處理
    ，即分別匯入丙○○與渠個人帳戶，並領取五萬元之小額現金放置於辦公室櫃中
    ？凡此提領過程均有違常情，更何況，依同案被告壬○○所稱該一百萬元之提款
    單已蓋妥印章，則被告癸○○於金融機構之農會任職，提領款項並非難事，其非
    但於廠商未前來請款前即提領，於提領後旋即匯入私人帳戶，復於廠商來請款後
    ，亦未依約支付，在在足認上開款項均非為支付廠商之費用，而係被告癸○○、
    丙○○共同侵占之款項甚明。
５、另被告癸○○分別匯入四十七萬元至被告丙○○個人之0000000號帳戶、
    四十八萬元至其個人之0000000號帳戶之情，雖被告丙○○辯以：不知癸○○為何把四十七萬元匯入伊個人帳戶，此事應問癸○○云云，然被告癸○○為
    丙○○之秘書，為其處理交辦事項，衡情應無未經其授權即擅自將應行支付之款
    項存入丙○○帳戶之理，則其所辯應係圖卸之詞。再就被告癸○○匯款四十八萬
    元予其個人帳戶，被告癸○○辯稱：當時伊嬸嬸乙○○向伊借錢，所以伊領了四
    十六萬元給她，數日後她又再歸還，伊為節省同事點鈔之麻煩，才直接自火險佣
    金帳戶內匯款至伊帳戶內云云，惟經本院隔離訊問被告癸○○及證人乙○○，訊
    以本件之借款過程，證人乙○○先證稱：『與癸○○有私交，常私下碰面』，均
    在一起聊天，伊之前有向她借過錢，在三、四年前，因為想要跟朋友做美容、保
    養的生意，有跟癸○○借錢，後來與朋友理念不同，就沒有做了，伊友叫莊彩雲
，當時是向癸○○借了四十八萬元，錢是伊去她家裡拿的，『有跟她提過會支付
    利息，但她說不用』，『伊說要借半年』，借了之後就直接回家，隔天約了朋友
    見面談，但因為理念不同，沒有談成，後來錢還是擺在身上，伊就打電話給癸○○說錢沒有用，要將錢還給她，後來將錢拿去她家還給她，僅借款一次，當時借
    錢時並沒有跟其他人借，『因為之前跟她聊天時說要與朋友做生意，需要用錢，
    才開口向她借錢』，她答應後才借伊等語，嗣經訊以被告癸○○，其則答稱：『
    與證人在家庭聚會時才碰面，要回伊奶奶家才會看到，其他時間不會私下聚會，
    或打電話連絡』，『因證人打電話給伊稱她第二天要談或做生意，需要一筆錢，
    就叫問我可否借她錢』，伊就問說錢要如何交給她，渠稱她會來拿，後來在伊領
    錢的那天晚上她就來拿錢了，因為她是跟我說在一、兩天之內會去跟別人談，所
    以伊就將錢交給她了，伊是交給她四十八萬元。『之前均沒有聽她提起過做生意
    缺資金的事』，『伊等亦沒有談到利息』，後來好像在第二天晚上，不知是週六
    或週日，又拿來還伊，還錢時好像說生意沒有談成，『之前她也沒有說要借多久
    』等語（以上均見本院九十二年五月二十八日訊問筆錄），則被告癸○○與證人
    乙○○就彼此間關係之親疏、提及本件借款之時機、借款是否支付利息與借款期
    限等各節，所述互有出入，因之是否確有本件借款顯有疑問，此外，被告癸○○
    復未提出提款明細以證其提領四十六萬元借予證人乙○○之事，則渠等上開所陳
    ，應係臨訟杜撰之詞，自不足採。
６、又本件匯款事宜於八十九年八月間經署名「王天佑」之人向板橋市農會員工福利
    會、理事會、監事會提出匿名檢舉，嗣經板橋市農會於八十九年九月十八日召開
    第十三屆第二十三次理事會會議，陳明本件查明結果為「癸○○在八十八年十二
    月十三日自總幹事專用之帳戶（即火險佣金帳戶）中領出壹佰萬元，係預領供為
    支付購買物品之用，其在總幹事出國期間領出，保留現金五十三萬元應付款，餘
    款存入總幹事帳戶，並無四十八萬元存入癸○○帳戶，五萬元領取花用事實，總
    幹事回國後，悉數交付總幹事，供為預購辦公室圖畫使用，嗣因畫家繪畫內容不
    符所需退款，已以本會名義辦理定存，函述內容與事實不符」等情，此有該次會
    議紀錄附卷（見九十一年度偵字第一三五號偵查卷第一０一頁），惟上開調查結
    果先稱：「被告癸○○領款一百萬元係為供支付購買物品之用」，後又稱：「總
    幹事回國後，悉數交付總幹事，供為預購辦公室圖畫使用」，則該款項提款之初
    ，究為支付何款項，該會並未究明；再者，被告癸○○確有匯款四十八萬元至其
    個人帳戶，為其所自承，縱認被告癸○○另有同額借款現金之事（指借款予證人
    乙○○），惟就此經過，該理事會略而未提，徒以「並無其事」帶過，顯然該理
    事會欲遮飾是非，迴護被告丙○○、癸○○之情，昭然若見，則上開會議紀錄自
    難採為有利於被告之認定。尤有甚者，被告丙○○復將退還畫款之一百萬元轉為
    定存等情，亦據其供述在卷，雖其辯稱：因為農會員工素質很差，會以電腦查詢
    客戶資料，故而伊將一百萬元轉為定存，讓員工查詢不到云云，惟該支付畫款之
    款項乃板橋市農會所有，雖該款項之存款帳戶依員工福利委員會組織辦法授權由
    農會總幹事管理動用，然而該帳戶之使用仍受該辦法規範，總幹事亦不得任意動
    支，衡情苟其無侵占意圖，則其何以未將該一百萬元再轉存回火險佣金帳戶內，
    反思及為避免遭員工查詢而另行定存？復按侵占罪為即成犯，凡對自己持有之他
    人所有物，有變易持有為所有之意思時，即應構成犯罪，縱事後歸還或承認賠償
    或協議以他法解決，亦不能解免刑責，參諸最高法院八十年臺上字第三四○○號
    裁判要旨，因之縱然被告丙○○事後再行歸還該一百萬元，並以板橋市農會員工
    福利會名義辦理定存，惟其侵占犯行既已成立，自不得以其事後還款而卸免其責
    。
７、綜合上開所述各節，被告丙○○、癸○○前開所辯均為事後卸責之詞，均不足採
    信，從而罪證明確，被告丙○○、癸○○共同侵占犯行，均堪認定。
二、核被告丙○○前開侵占板橋市農會發給之績效獎金及與被告癸○○共同侵占火險
    佣金帳戶之款項，均係觸犯刑法第三百三十六條第二項之業務侵占罪。又被告丙○○與癸○○就侵占火險佣金帳戶款項部分彼此間有共同之犯意聯絡及行為分擔
    ，均為共同正犯。又公訴人雖認被告丙○○前開所為係業務侵占罪之連續犯云云
    ，惟查被告丙○○八十三年間起至八十五年止連續侵占板橋市農會之績效獎金犯
    行，核與其於八十八年十二月十三日侵占火險佣金帳戶之款項犯行（公訴人所認
    被告丙○○、癸○○業務侵占其餘帳戶部分犯行後敘），雖侵占之行為相同，惟
    二犯行相隔三年有餘，顯難認係基於概括之犯意為之，應係另行起意所為，自應
    予以分論併罰。爰審酌被告丙○○於本件犯行時為板橋市農會總幹事，竟不思遵
    守主管機關所定之程序，恣意妄為，圖謀個人私利，侵害農會員工權益甚鉅，情
    節實屬重大，及被告癸○○乃受被告丙○○指示始為本件侵占犯行，情節較丙○○為輕及其等犯罪之動機、目的、手段及犯罪後態度等一切情狀，分別量處如主
    文所示之刑，並就被告丙○○部分定其應執行之刑。又被告癸○○前未曾受有期
    徒刑以上刑之宣告，此有臺灣高等法院被告全國前案紀錄表乙份附卷為憑，其因
    一時失慮，偶罹刑典，經此刑之宣告後，應知警惕而無再犯之虞，本院因認暫不
    執行其刑為當，予以宣告緩刑四年，用啟自新。
貳、被告丙○○、癸○○不另為無罪諭知部分及被告壬○○無罪部分：
一、公訴意旨另以：被告丙○○、癸○○與板橋市農會員工福利會主任委員即被告壬○○共同基於意圖為自己不法所有之概括犯意，自八十二年七月起至九十年三月
    止，未經福利委員會討論通過，即由被告丙○○指示癸○○填具領款單，囑咐被
    告壬○○蓋章，後交由丙○○自上開板橋市農會員工福利會帳戶內提領或轉帳至
    丙○○、癸○○帳戶內，作為丙○○、癸○○個人花費用途或作為政治捐獻，合
    計提領四千六百七十一萬七千四百四十一元。因認被告丙○○、癸○○（以上二
    人部分應剔除前開侵占一百萬元部分事實）、壬○○共同涉犯刑法第三百三十六
    條第二項之業務侵占罪。
二、按犯罪事實應依證據認定之，無證據不得推定其犯罪事實，又不能證明被告犯罪
    者，應諭知無罪之判決，刑事訴訟法第一百五十四條、第三百零一條第一項前段
    定有明文。次按認定不利於被告之事實，須依積極證據，茍積極之證據本身存有
    瑕疵而不足為不利於被告事實之認定，即應為有利於被告之認定，更不必有何有
    利之證據，而此用以證明犯罪事實之證據，猶須於通常一般人均不至於有所懷疑
    ，堪予確信其已臻真實者，始得據以為有罪之認定，倘其證明尚未達到此一程度
    ，而有合理性之懷疑存在，致使無從為有罪之確信時，即應為無罪之判決，此有
    最高法院八十二年度臺上字第一六三號判決、七十六年度臺上字第四九八六號、
    三十年度上字第八一六號等判例意旨可資參照。
三、訊據被告丙○○、癸○○、壬○○均堅決否認有何上開業務侵占犯行，被告丙○○辯稱：上開帳戶之動支過程均有憑證，且部分款項支付政治獻金，係由伊與理
    事長及常務監事共同送交立委候選人，因送交之人未開立憑證予伊，自無憑證可
    供報銷等語；被告壬○○辯稱：福利會所得支配之員工績效獎金帳戶及員工伙食
    帳戶款項均有憑證可供查核，至員工捐獻績效獎金帳戶是交由總幹事作為業務推
    展獎金之用，火險佣金帳戶則為供公關及選任人員費用支出，均非屬員工福利會
    管理之帳戶，僅為代保管性質，雖然提領程序須經由伊、會計及總幹事蓋章始能
    提領，惟對於上開二帳戶款項之支出用途，伊無從過問等語，被告癸○○則辯稱
    ：伊僅受丙○○指示提款，並無侵占犯行等語。
四、公訴人認被告丙○○、癸○○、壬○○涉犯前開罪嫌，無非以右揭事實，業據被
    告壬○○、癸○○於偵查中供承不諱，且被告丙○○動用上開福利金款項未經員
    工福利會審議核准，均由丙○○決定用途後，交由癸○○向員工福利會要求撥款
    ，主任委員均不得過問，亦未附憑證等情，業據被告壬○○及證人甲○○證述在
    卷，為其論據。經查，遍查全卷，被告壬○○、癸○○對於公訴人之前開指訴，
    均無其坦承犯行之供述，則公訴人上開所認，顯乏依據；又公訴人認被告等共同
    侵占板橋市農會員工福利會之款項為四千六百七十一萬七千四百四十一元（包含
    前開被告丙○○、癸○○共同侵占火險佣金帳戶之一百萬元），惟對於板橋市農
    會員工福利會所開設之上開各帳戶款項如何遭被告丙○○、癸○○、壬○○侵占
    之時間、金額、方式、帳戶等細節均付之闕如，更甚者，就該侵占之數額如何加
    總為四千六百七十一萬餘元，遍閱全卷，本院亦無從查知，則公訴人率予認定，
    已難採為被告丙○○、癸○○、壬○○侵占板橋市農會員工福利會款項之依據。
    其次，板橋市農會因板橋市農會員工福利會開設之帳戶經人檢舉款項流向不明，
    嗣經時任總幹事之被告丙○○令農會稽核室人員查帳，該會稽核室人員乃於八十
    九年十一月三日就員工績效獎金帳戶、員工捐獻績效獎金帳戶及火險佣金等三帳
    戶提交憑證及未經提交憑證之收支狀況予以查核，並製有查核報告等情，業據證
    人甲○○、辛○○於偵審中供述在卷，並有支出說明總表乙份附卷供參（附於八
    十九年度他字第三八一七號卷第四一頁），依該查核結果，就無支出憑證即支出
    用途不明部分數額共計四千八百九十四萬四千二百四十四元，核與公訴人上開所
    認侵占款項不符；復經本院訊以證人甲○○上開查帳過程，其證述略以：當時是
    區分為有憑證及無憑證部分，所謂無憑證部分係指對內沒有人具領，對外也沒有
    檢具發票或收據，但卻登記有這筆錢支出，經稽核人員與福利會會計一起查核，
    將電腦資料調出後，請會計人員核對，看看是否有紀錄用途，若會計拿不出該筆
    憑證，就將之歸類為無憑證，因為沒有憑證部分，有時可由農會依照一般的用途
    來推論當初沒有檢附憑據只是一時疏忽，可以再次查核等語，因之本院為釐清各
    該帳戶有疑義之款項，乃委由板橋市農會再次查核該員工福利會帳戶款項及支出
    ，嗣經該會查核結果，認較具有爭議者為下列數筆：（一）員工績效獎金提撥百
    分之五帳戶部分：八十二年十月一日，旅行袋費用二十二萬一千一百元，未註
    明係由何人領取；八十三年一月二十四日推廣費用一百萬元，由癸○○簽收；
    八十三年二月七日購賣吸塵器費用一百零四萬二千五百元，備查簿留有廠商音
    昶音響電器有限公司印鑑；同年六月一日支出九千五百七十四元，未註明何人
    領取；八十四年十一月八日支出八十萬元，註明原申報有憑證；八十五年十
    一月三十日支出大樓風水費用二萬六千元，由丁○○領取現金；以上共計三百零
    九萬九千一百七十四元；（二）員工捐獻績效獎金帳戶部分：八十四年十一月
    二十五日支出現金五十萬元，由癸○○簽收；八十五年六月四日支出現金五萬
    元，由丁○○簽收；同年六月十五日支出現金一百萬元，用於購禮券；以上共
    計一百零五萬元。（三）火險佣金帳戶：八十八年十二月十三日支出現金一百
    萬元，由被告癸○○提領（即前開有罪部分，參見壹部分），以上合計五百一十
    九萬九千一百七十四元，茲本院爰依嗣後板橋市農會查核之報告為準，逾此部分
    因乏積極事證足資認定該等款項由被告等所侵占，則公訴人憑空指摘，尚乏依據
    ，合先敘明。
五、爰就上開爭議款項，分敘如下：
(一)員工績效獎金提撥百分之五帳戶部分：其中八十二年十月一日，旅行袋費用二
    十二萬一千一百元、八十三年二月七日購賣吸塵器費用一百零四萬二千五百元
    及八十五年十一月三十日支出大樓風水費用二萬六千元部分支出，業據證人即
    現任總幹事甲○○於偵查中到庭證稱：上開款項確實有支出等語（見九十年度偵
    字第二八六０號卷第一００頁背面）、證人即福利會總務丁○○亦到庭證述：風
    水堪輿費用因無法以正常開支，才由福利委員會支付等語（參見本院九十二年八
    月二十七日訊問筆錄），則上開款項顯非由被告等人所侵占。又就八十三年一
    月二十四日推廣費用一百萬元、八十四年十一月八日支出八十萬元部分，訊據
    被告丙○○供稱：該之一百萬元、之八十萬元與員工捐獻績效獎金帳戶中之
    五十萬元，合計二百三十萬元，係政治獻金之款項，當時係由伊與理事長及常
    務監事共同送交立委候選人，因送交之人未開立憑證予伊，自無憑證可供報帳等
    語，訊以證人甲○○亦不否認為推展農會業務而有政治獻金之支出，兼衡以我國
    迄今尚未制定有關政治捐獻之法案，尚無可供遵循之依據，似難期該受贈者開立
    收據予被告丙○○收執而使之報帳，則此部分款項亦乏積極證據足認係被告等所
    侵占。又就同年六月一日支出九千五百七十四元部分，訊據被告癸○○、丙○○均否認領取該款項，雖該筆支出未註記何人領取，自不得據以未經註記遽認即
    為被告等所領取而將之侵占，則此部分亦難認定。
(二)員工捐獻績效獎金帳戶部分：其中八十五年六月四日支出現金五萬元部分支出
    ，訊據證人丁○○於本院審理中證稱：該費用係出國費用，有憑證的部分就是支
    出給旅行社，伊當時都有給憑證，不知為何現在沒有憑證等語（同前筆錄），另
    同年六月十五日支出現金一百萬元購買禮券部分，訊據證人黃兆鴻於調查站訊
    問時及偵查中證稱：係總幹事請伊去購買，伊即請會務股同事向遠東公司購買禮
    券及發票，均交付予癸○○等語，證人丁○○亦證稱：上開禮券應有交付予選任
    人員，但不一定有簽收程序，因為伊員工當初要撥這筆獎金，我們福利會就會讓
    員工簽下自發性質的錢，選任人員就會得到他們出國的經費，至於其他的獎金或
    是禮品部分，伊就不清楚，亦不知何人決定數額，這應該是由理事長、總幹事、
    監事他們決定的等語，質之被告癸○○則供稱：伊有交付予選任人員，有時是拿
    給會務股去發放，會務股應有簽收等語，是該禮券部分應為慰勞選任人員之用，
    則此部分款項亦足認非被告等所領取至明。
六、是綜合上開所述，均乏積極證據足認被告丙○○、癸○○有除上開侵占一百萬元
    部分以外之業務侵占犯行，惟公訴人認此部份與前開論罪科刑部分事實有連續犯
    之裁判上一罪關係，則被告丙○○、癸○○此部分，本院爰不另為無罪判決之諭
    知。
七、另就被告壬○○部分，除前開無從證明其與被告丙○○、癸○○共同侵占板橋市
    農會員工福利基金款項部分外，有關被告丙○○、癸○○共同侵占之一百萬元部
    分，迭據被告壬○○於偵審中堅決否認知悉上開匯款之用途，復經證人即板橋市
    農會員工福利會會計戊○○於調查站調查時證稱：該帳戶自八十四年至八十六年
    間之憑證，於八十六年間由丙○○命令伊將憑證及帳本、存摺交給他，八十六年
    以後之開支則由癸○○填寫取款金額，再交伊及主任委員蓋章，由癸○○將款項
    領取，其用途內容均未告知伊及主任委員，也不敢詢問用途，如口頭詢癸○○也
    不回答等語（見九十一年度偵字第一三五號卷第五三頁），核與被告壬○○所供
    相符；再者，該火險佣金帳戶內款項亦非農會員工福利會所得動支，而係由總幹
    事管理動用，乃屬福利委員會之代保管款，亦如前述，則被告壬○○對於上開款
    項之動支用途，自無從加以監督干預；更何況，本件提領過程為被告癸○○先填
    具提款單後，再交由被告壬○○及會計戊○○蓋章，復由癸○○予以提領，並分
    別轉匯至丙○○及其個人帳戶，則被告壬○○前開無從查悉該款項使用之辯解，
    應堪採信，此外，復查無其他積極證據足認被告壬○○與丙○○、癸○○共同侵
    占板橋市農會員工福利會火險佣金帳戶之一百萬元，綜合上開所述，均未達於使
    使一般人均不致於有所懷疑，而確信被告壬○○有為共同侵占犯行，揆諸前開說
    明，自應為被告壬○○為無罪之諭知。
據上論斷，應依刑事訴訟法第二百九十九條第一項前段、第三百零一條第一項前段，
刑法第二十八條、第五十六條、第三百三十六條第二項、第五十一條第五款、第七十
四條第一款，罰金罰鍰提高標準條例第一條前段，判決如主文。
本案經檢察官蔡顯鑫到庭執行職務
中      華      民      國    九十二    年      九      月     十五     日
                                      臺灣板橋地方法院刑事第六庭
                                          法  官  徐   蘭   萍
右正本證明與原本無異。
如不服本判決，應於判決送達後十日內，向本院提出上訴狀。
                                          書記官  莊   川   億
中      華      民      國    九十二    年      九      月    二十二    日
附錄本案論罪科刑法條全文：
刑法第三百三十六條
對於公務上或因公益所持有之物，犯前條第一項之罪者，處一年以上七年以下有期徒
刑，得併科五千元以下罰金。
對於業務上所持有之物，犯前條第一項之罪者，處六月以上五年以下有期徒刑，得併
科三千元以下罰金。
前二項之未遂犯罰之。
附表
┌──┬────────┬───────┬───────┬───────┐
│戶名│板橋市農會員工福│板橋市農會伙食│板橋市農會員工│板橋市農會員工│
│    │利會            │委員會        │福利會        │福利會        │
│    │（即員工績效獎金│（即員工伙食帳│（即員工捐獻績│（即火險佣金帳│
│    │帳戶）          │戶）          │效獎金帳戶）  │戶）          │
├──┼────────┼───────┼───────┼───────┤
│帳號│00-00-000000-000│00-00-000000  │原有帳號─    │原有帳號─    │
│    │                │              │00-00-000000-0│00-00-000000-0│
│    │                │              │01            │02            │
│    │                │              │新帳號─      │新帳號─      │
│    │                │              │00-00-0000000 │00-00-0000000 │
│    │                │              │              │              │
├──┼────────┼───────┼───────┼───────┤
│開戶│72.09.12        │73.10.11      │84.04.17      │84.12.21      │
│時間│                │              │              │              │
│    │                │              │              │              │
├──┼────────┼───────┼───────┼───────┤
│經費│員工績效獎金提撥│員工誤餐經費  │員工捐獻（屬非│火險退佣（屬非│
│來源│百分之五        │              │業務性收入）  │業務性收入）  │
│    │                │              │              │              │
├──┼────────┼───────┼───────┼───────┤
│用途│員工三節獎金、婚│員工誤餐費    │選任人員業務推│用於農會公關及│
│    │喪喜慶開銷等福利│              │展獎金        │慰勞選任人員支│
│    │支出            │              │              │出            │
└──┴────────┴───────┴───────┴───────┘


司法院資訊處製作；財團法人民間司法改革基金會備份。
